【裁判字號】    97,台上,1804
【裁判日期】    970430
【裁判案由】    恐嚇取財
【裁判全文】
最高法院刑事判決            九十七年度台上字第一八０四號
上   訴   人  台灣高等法院台中分院檢察署檢察官
上訴人即被告  甲○○
選 任辯護 人  文鍾奇律師
上訴人即被告  乙○○
選 任辯護 人  謝協昌律師
上列上訴人等因被告等恐嚇取財案件，不服台灣高等法院台中分
院中華民國九十六年十月十八日第二審更審判決（九十六年度上
更(二)字第二０六號，起訴案號：台灣彰化地方法院檢察署九十三
年度偵字第六０三五號），提起上訴，本院判決如下：
    主  文
原判決撤銷，發回台灣高等法院台中分院。
    理  由
本件原判決撤銷第一審關於上訴人即被告甲○○、乙○○部分之
判決，改判依想像競合犯、刑法修正前連續犯、牽連犯之規定，
從一重分別論處甲○○、乙○○共同連續意圖為自己不法之所有
，以恐嚇使人將本人之物交付各罪刑（甲○○為累犯，處有期徒
刑肆年拾月；乙○○處有期徒刑貳年），固非無見。
惟按證據能力乃證據資料容許為訴訟上證明之資格，屬證據形式
上之資格要件；至證據之證明力，則為證據之憑信性及對於待證
事實實質上之證明價值。證據資料必須具有證據能力，容許為訴
訟上之證明，並在審判期日合法調查後，始有證明力可言，而得
為法院評價之對象。本件原判決理由內關於證據能力方面：以本
件證人廖文志於警詢（北警刑0000000000號警卷第三至三一頁）
、甲○○於警詢【對同案被告乙○○】（同上警卷第三二至四九
頁）、林文昱於警詢（同上警卷第五０至五五頁）、陳天從於警
詢（同上警卷第五六至六一頁）、洪明仁（同上警卷第六二至六
八頁）、乙○○於警詢【對同案被告甲○○】（同上警卷第八一
至九五頁）、吳建龍（同上警卷第九六至一０四頁）、陳順慶於
警詢（同上警卷第一０八至一一三、一一九至一二０頁）、李瑞
翔於警詢（同上警卷第一二一至一二八頁）、汪一明於警詢（同
上警卷第一四九至一五二頁）、歐陽萬鵬於警詢（同上警卷第一
五四至一六三頁）、林金淵於警詢（同上警卷第一六四至一六六
頁）、朱天豪於警詢（同上警卷第一六八至一七一頁）、蔡佩娟
於警詢（同上警卷第一七二至一七四頁）、林黛玲於警詢（同上
警卷第一八０至一八一頁）、楊彩粉於警詢（同上警卷第一八四
至一九０頁）、傅寵恩於警詢（同上警卷第一九二至一九六頁）
、廖夙川於警詢（同上警卷第一九九至二０四頁）、李紅杏於警
詢（同上警卷第二０六至二０九頁）、蕭秋娥於警詢（同上警卷
第二一五至二一六頁）、王一帆於警詢（同上警卷第二二０至二
二五頁）等之供述，雖屬被告以外之人於審判外之陳述，然被告
等暨乙○○之辯護人於原審言詞辯論終結前，僅表示上開證人於
警詢中之證述內容，與第一審法院或原審前審審理中所證述情節
不同，警詢中之證述內容顯非事實等語，並未爭執該等供述之證
據能力，且上開證人證述內容，並經原審於民國九十六年十月四
日上午十時十五分審理期日提示並告以要旨，且令被告二人暨乙
○○之辯護人表示意見，原審復查無上開人員於警詢中之證述時
筆錄製作有何違背程序規定情事，是上開供述內容，依刑事訴訟
法第一百五十九條之五之規定，自應具有證據能力等語；又本件
證人李瑞翔於偵查中（九十三年度偵字第六０三五號偵查卷第八
０至八二頁）、廖文志於偵查中（同上偵查卷第八四至八七頁）
、歐陽萬鵬於偵查中（同上偵查卷第九十至九一頁）、甲○○於
偵查中（同上偵查卷第九四至九七頁）、林文昱於偵查中（同上
偵查卷第一０七頁）、陳天從於偵查中（同上偵查卷第一一五至
一一六頁）、洪明仁於偵查中（同上偵查卷第一一八至一一九頁
）、陳順慶於偵查中（同上偵查卷第一二九至一三０頁）、乙○
○於偵查中（同上偵查卷第一三三至一三四頁）等之證述，雖亦
屬被告以外之人於審判外之陳述，但被告等未曾提及檢察官在偵
查時有何不法取供之情形，反對該項供述得具有證據能力，亦未
釋明上開供述有顯不可信之情況，依同法第一百五十九條之一第
二項之規定，其等於偵查中之證言自均具有證據能力等情（見原
判決第六至九頁）；雖非無據。但查甲○○於原審九十六年七月
二十七日行準備程序時已具狀表明本件被害人於警詢時之供述不
符刑事訴訟法第一百五十九條第一項之規定，不得為證據云云（
見原審上更(二)卷第七一、七六頁）；乙○○選任辯護人謝協昌律
師，於原審九十六年十月四日審理時，對於審判長訊問乙○○就
甲○○、陳順慶、歐陽萬鵬、吳建龍、李瑞翔、洪明仁、陳天從
、林文昱所言有何意見時，為乙○○表示意見，認渠等警詢及偵
查之供述未經被告詰問無證據能力等情（見原審上更(二)卷第二０
二頁）；原判決謂被告等及辯護人對於上開共同被告及被害人等
於警詢之供述證據，均表示無意見而同意，具有證據能力等語，
似與卷證資料不相符合。又未經被告詰問之被告以外之人於偵查
中向檢察官所為之陳述，除共同被告部分，依司法院釋字第五八
二號、第五九二號解釋意旨，並不具證據能力，其餘依刑事訴訟
法第一百五十九條之一第二項之規定，原則上屬於法律規定為有
證據能力之傳聞證據，於例外顯有不可信之情況，始否定其得為
證據。是得為證據之被告以外之人於偵查中向檢察官所為之陳述
，如因其陳述未經被告詰問，應認屬於未經合法調查之證據，依
刑事訴訟法第一百五十五條第二項之規定，不得作為判斷之依據
，非為無證據能力。此項詰問權之欠缺，非不得於審判中由被告
行使以補正，而完足為經合法調查之證據。究竟渠等分別於警詢
中之供述，是否具有證據能力，渠等分別於檢察官偵訊中所為之
陳述，是否於審判中已由被告等行使詰問權加以補正，自應加以
審認並於判決理由內加以說明。且被告等對於渠等證言之真實性
，復有爭執，原判決在未釐清上開證據之證據能力及證明力前，
依上開說明，遽採上開證人等分別於警詢、檢察官偵訊中之證詞
為論罪之基礎，難謂適法。又按行為人如係基於為自己或第三人
不法所有之犯意，而以強暴、脅迫、藥劑、催眠術或他法，致使
不能抗拒而取他人之物或使其交付，應構成強盜之罪。所謂「致
使不能抗拒」，係指行為人所施用之強暴、脅迫等非法方法，在
客觀上足使被害人喪失意思自由，並達於不能抗拒之程度者而言
；倘未達於此程度，因被害人主觀上之畏懼，不敢出而抵抗，任
其取得財物者，除合於搶奪、恐嚇取財等罪之要件，應論以該等
罪名外，自不能以強盜罪相繩。本件依原判決事實之認定，其中
關於被告等與歐陽萬鵬及年籍均不詳綽號「石頭」、「阿智」之
二名成年男子，認處理「共享人生公司」因網路Ｅ卡所生之債務
有利可圖，竟基於控制廖文志之人身自由之共同犯意聯絡，於九
十三年二月二日歐陽萬鵬知悉廖文志與案外人即不知情之方郁夫
約在台北市○○路店名不詳之咖啡廳見面機會，歐陽萬鵬乃先佯
稱欲與廖文志見面，廖文志同意與歐陽萬鵬先行會面，並表示會
面後歐陽萬鵬需以車輛搭載伊與方郁夫見面，歐陽萬鵬即將廖文
志行蹤通知甲○○，嗣乙○○先指揮姓名、年籍均不詳綽號「石
頭」、「阿智」之成年男子二人與歐陽萬鵬等三人立即至上開咖
啡店前，將廖文志強行載往基隆市與甲○○見面，而剝奪其行動
自由，並拘禁於地址不詳位於基隆市○○路之房屋、同市○○街
甲○○租屋處、與同市○○路三四九巷五號十樓等處，置於自己
實力支配控制下，並交由有犯意聯絡之姓名、年籍均不詳綽號「
石頭」、「阿智」之成年男子二人，以分工之方式輪流看守。迄
同年月六日廖文志答應將「共享人生公司」、及其個人在外借貸
與生意往來之對象名單、往來之金額等資料交出，並配合歐陽萬
鵬以其曾在「共享人生公司」任職之背景，提供對象之相關資料
，與甲○○、歐陽萬鵬、乙○○共同藉由催討上開款項牟利後，
廖文志始重獲自由等情部分，如屬無訛。其等對於廖文志施以私
行拘禁之手段，廖文志是否不得已始交付債權債務資料等財物，
客觀上是否已使廖文志喪失意思自由，並達於不能抗拒之程度，
不無疑問，此部分原判決遽認僅成立刑法第三百零二條第一項之
罪（見原判決第三六頁），非無再加研求之餘地，因與被告等所
為是否構成強盜罪有關，自有再加調查、審認之必要，本院前發
回意旨已指明，原判決未加辨明，其違法情形依然存在。檢察官
及被告等上訴意旨分別指摘原判決不當，尚非全無理由，應認仍
有撤銷發回更審之原因。
據上論結，應依刑事訴訟法第三百九十七條、第四百零一條，判
決如主文。
中    華    民    國  九十七  年    四    月   三十   日
                      最高法院刑事第三庭
                          審判長法官  莊  登  照
                                法官  黃  一  鑫
                                法官  徐  昌  錦
                                法官  許  錦  印
                                法官  李  錦  樑
      本件正本證明與原本無異
                                      書  記  官
中    華    民    國  九十七  年    五    月    五    日
                                                      Ｑ


司法院資訊處製作；財團法人民間司法改革基金會備份。
